臺灣苗栗地方法院民事判決　九十年度訴字第四三四號
　　原　　　告　辛○○
　　　　　　　　癸○○
　　訴訟代理人　壬○○
　　被　　　告　丁○○
　　　　　　　　戊○○
　　　　　　　　庚○○
　　　　　　　　己○○
　　　　　　　　乙○○
　　　　　　　　丙○○
　　　　　　　　甲○○○
右當事人間分割共有物事件，本院判決如左：
    主    文
兩造共有坐落苗栗縣頭份鎮○○段山下小段三六五地號，地目田，面積一七三五平方
公尺土地，准予分割，其分割方法如附圖所示：編號Ａ部分面積一一五七平方公尺歸
原告辛○○、癸○○、壬○○共同取得，並按應有部分各三分之一比例保持共有；編
號Ｂ部分面積二八九平方公尺歸被告丁○○、戊○○、乙○○、丙○○、甲○○○共
同取得，並依被告丁○○、戊○○、甲○○○應有部分各四分之一、被告乙○○、丙○○應有部分各八分之一比例保持共有；編號Ｃ部分面積二八九平方公尺歸被告庚○○、己○○共同取得，並按應有部分各二分之一比例保持共有。
訴訟費用由被告庚○○、己○○各負擔十二分之一，被告丁○○、戊○○、甲○○○
各負擔二十四分之一，被告乙○○、丙○○各負擔四十八分之一，原告辛○○、癸○○、壬○○各負擔九分之二。
    事    實
甲、原告方面：
  一、聲明：如主文第一項所示。
  二、陳述：坐落苗栗縣頭份鎮○○段山下小段三六五地號，地目田，面積一七三五
      平方公尺土地，為兩造所共有，原告辛○○、癸○○、壬○○之應有部分各九
      分之二，被告庚○○、己○○之應有部分各十二分之一，被告丁○○、戊○○
      、甲○○○之應有部分各二十四分之一，被告乙○○、丙○○之應有部分各四
      十八分之一。而兩造就系爭土地並無不能分割之特約，系爭土地雖屬農地，惟
      兩造係於農業發展條例民國八十九年一月四日修正施行前即共有系爭土地，依
      修正後之農業發展條例規定，系爭土地亦無因物之使用目的不能分割之情形，
      然兩造就分割方法未能獲致協議，為此依民法第八百二十三條第一項規定，訴
      請准予裁判分割，並將系爭土地依附圖所示方法分割，分割後原告辛○○、癸○○、壬○○願繼續維持共有。
  三、證據：提出土地登記謄本、地籍圖謄本各一件為證
乙、被告方面：
壹、被告庚○○部分：該被告未於最後言詞辯論期日到場，惟據其前到場所為之陳述
    略謂：
  一、聲明：同意原告之分割請求。
  二、陳述：緊臨系爭土地西側之苗栗縣頭份鎮○○段山下小段三六六地號土地，為
      其與被告己○○所共有，請求將系爭土地緊臨三六六地號土地部分分配給其。
貳、被告乙○○、甲○○○部分：
  一、聲明：同意原告之分割請求。
  二、陳述：其二人同意依附圖所示方法分割，分割後願與被告戊○○、丁○○、丙○○繼續維持共有。
、被告戊○○、丁○○部分：該被告二人未於最後言詞辯論期日到場，惟據其前到
    場所為之陳述略謂：
  一、聲明：駁回原告之訴。
  二、陳述：其二人與被告乙○○、丙○○、甲○○○均為系爭土地及他筆土地之共
      有人，其希望於共有人彼此交換土地後再行分割。
肆、被告己○○、丙○○未於言詞辯論期日到場，亦未提出準備書狀作何聲明或陳述
    。
丙、本院依聲請勘驗現場，並囑託苗栗縣頭份地政事務所派員實施測量。
    理    由
一、程序方面：本件被告己○○、丙○○、庚○○、戊○○、丁○○經合法通知，未
    於最後言詞辯論期日到場，核無民事訴訟法第三百八十六條各款所列情形，爰依
    原告聲請，由其一造辯論而為判決，合先敘明。
二、原告主張坐落苗栗縣頭份鎮○○段山下小段三六五地號，地目田，面積一七三五
    平方公尺土地為兩造所共有，原告辛○○、癸○○、壬○○應有部分各九分之二
    ，被告庚○○、己○○應有部分各十二分之一，被告丁○○、戊○○、甲○○○
    應有部分各二十四分之一，被告丙○○、乙○○應有部分各四十八分之一，業據
    原告提出土地登記謄本及地籍圖謄本各一件為證，且為到場之兩造所不爭執，自
    堪信為真實。
三、按各共有人得隨時請求分割共有物，但因物之使用目的不能分割，或契約訂有不
    分割之期限者，不在此限；又八十九年一月四日農業發展條例修正前之共有耕地
    ，得分割為單獨所有，民法第八百二十三條、農業發展條例第十六條第四款分別
    定有明文。查系爭土地為非都市土地暫未依法編定之田地目土地，有土地登記謄
    本為證，係屬農業發展條例所謂之耕地。又被告庚○○、己○○係於四十七年十
    八日以繼承為原因而取得系爭土地之應有部分各十二分之一，被告丁○○、戊○○則係於六十一年七月十四日以贈與為原因而登記取得系爭土地之應有部分各二
    十四分之一，被告乙○○、丙○○則係於六十四年二月二十日以繼承為原因而取
    得系爭土地之應有部分各四十八分之一，而原告壬○○、癸○○、辛○○則係於
    八十六年五月三十日以分割繼承為原因而取得系爭土地之應有部分各九分之二，
    另被告甲○○○則係於八十七年六月一日因分割繼承而取得系爭土地之應有部分
    二十四分之一，是兩造之共有關係均發生於八十九年一月四日前，符合農業發展
    條例第十六條第四款所指八十九年一月四日修正施行前之共有耕地之情形，性質
    上並無不能分割之情形；且兩造間亦未訂有不分割之特約，然就分割方法未能獲
    致協議等事實，有上開土地登記謄本附卷可稽，且為到場兩造所是認，是依照上
    開規定，原告訴請分割系爭土地，自無不合。
四、查系爭土地係一呈梯形之耕地，面積為一七三五平方公尺，北臨同段三六四之四
    地號道路用地，東與同段三六四地號土地相鄰，西臨同段三六六地號土地（該土
    地為被告庚○○、己○○所共有，有土地登記謄本附卷可參），南邊則與三四九
    之一地號道路用地相接，原由原告三人種植水稻於其上，目前休耕中等情，此經
    本院會同苗栗縣頭份地政事務所人員至場現勘驗屬實，並製有勘驗筆錄及土地複
    丈成果圖在卷足憑，亦經到場兩造分別自認無訛，堪信為真實。至就系爭土地之
    分割方法，審酌系爭土地前述使用狀況、兩造各所陳之意願及分割後各當事人對
    於土地利用之最大經濟效益，暨原告辛○○、癸○○、壬○○陳明分割後願保持
    共有等情，認宜採取如附圖所示之分割方法分割，將如附圖所示編號Ａ部分面積
    一一五七平方公尺土地，分歸原告辛○○、癸○○、壬○○共同取得並按應有部
    分各三分之一比例保持共有；編號Ｂ部分面積二八九平方公尺土地，分歸被告戊○○、丁○○、乙○○、丙○○、甲○○○共同取得，並按應有部分各四分之一
    、四分之一、八分之一、八分之一、四分之一比例保持共有；編號Ｃ部分面積二
    八九平方公尺土地，分歸被告庚○○、彭金良共同取得，並按應有部分各二分之
    一比例保持共有。
五、又按分割共有物之訴，核其性質，兩造本可互換地位，本件原告之起訴雖於法有
    據，然被告之應訴乃法律規定所不得不然，其所為抗辯自為伸張或防衛權利所必
    要，是以本院認本件之訴訟費用，應由兩造依系爭土地應有部分之比例分擔較為
    公允，爰諭知如主文第二項所示。
六、結論：本件原告之訴為有理由，依民事訴訟法第三百八十五條第一項前段、第七
    十八條、第八十一條第二款、第八十五條第一項後段，判決如主文。
中　　　華　　　民　　　國　　九十一　　年　　　二　　　月　　 十九　　 日
                                    臺灣苗栗地方法院民事庭
~B法　　　官　陳慧萍
右為正本係照原本作成。
如對本判決上訴，須於判決送達後廿日內向本院提出上訴狀。
~B法院書記官　張文玲
中　　　華　　　民　　　國　　九十一　　年　　　二　　　月　　 十九 　　日
